【裁判字號】    99,交抗,1041
【裁判日期】    991203
【裁判案由】    聲明異議
【裁判全文】
臺灣高等法院臺中分院刑事裁定        99年度交抗字第1041號
抗 告人 即
原處分機關  交通部公路總局臺中區監理所
代  表  人  陳聰乾
受 處分 人
即 異議 人  吳銓斌
上列抗告人因受處分人違反道路交通管理處罰條例案件，不服臺
灣臺中地方法院中華民國99年11月4 日所為裁定（99年度交聲字
第3912號），提起抗告，本院裁定如下：
    主    文
原裁定就原處分關於罰鍰逾新臺幣萬元不罰部分，撤銷。
上開撤銷部分，受處分人在原審之異議駁回。
    理  由
一、抗告意旨略以：受處分人即異議人吳銓斌酒後駕車行為經檢
    察官緩起訴處分，並命受處分人向國庫支付新臺幣（下同）
    3萬元，惟因受處分人本案被查獲當時酒精濃度達每公升0.8
    05毫克，依道路交通管理處罰條例第35條第1項第1款規定應
    處罰鍰4萬9500元，而其所支付之緩起訴處分金僅3萬元，原
    處分機關仍得裁處差額部分1萬9千5 百元，為公平正義原則
    ，請撤銷原裁定，另為適當之裁定等語。
二、按道路交通安全規則第114條第2款規定：「汽車駕駛人有飲
    用酒後其吐氣所含酒精濃度超過每公升零點二五毫克以上者
    ，不得駕車。」；道路交通管理處罰條例第35條第1項第1款
    規定：「汽車駕駛人，駕駛汽車經測試檢定酒精濃度超過規
    定標準者，處新台幣一萬五千元以上六萬元以下罰鍰，並當
    場移置保管該汽車及吊扣其駕駛執照一年」；違反道路交通
    管理事件統一裁罰基準表訂定：駕駛人吐氣所含酒精濃度超
    過每公升0.55毫克以上者，小型車駕駛人於期限內繳納或到
    案聽候裁決者，處最低罰鍰新臺幣4萬9千5 百元，並吊扣駕
    駛執照一年。次按民國94年2月5日公布，95年2月5日施行之
    行政罰法第26條規定：「一行為同時觸犯刑事法律及違反行
    政法上義務規定者，依刑事法律處罰之，但其行為應處以其
    他種類行政罰或得沒入之物而未經法院宣告沒收者，亦得裁
    處之。前項行為如經不起訴處分或為無罪、免訴、不受理、
    不付審理之裁判確定者，得依違反行政法上義務規定裁處之
    。」即所謂一事不二罰原則，探究其立法目的，無非以一行
    為同時觸犯刑事法律及違反行政法上義務規定時，由於刑罰
    與行政罰同屬不法行為之制裁，而刑罰之懲罰作用較強，依
    刑事法律處罰即足資警惕，實無一事二罰再處行政罰之必要
    ，且刑事法律處罰，由法院依法定程序為之，較符合正當法
    律程序，應予優先適用，但罰鍰以外之沒入或其他種類行政
    罰，因兼具維護公共秩序之作用，為達行政目的，行政機關
    仍得併予裁處。故汽車駕駛人酒後駕車時，如同時觸犯刑法
    第185條之3之公共危險罪者，道路交通主管機關除依上開行
    政罰法第26條第1 項但書規定，處以其他種類行政罰外，關
    於行政罰鍰部分，即應依行政罰法第26條、道路交通管理處
    罰條例第10條等規定移送地方法院檢察署處理，其後非有行
    政罰法第26條第2 項所定不起訴等事由，不得裁處行為人罰
    鍰。至酒後駕車經檢察官為緩起訴處分，並命駕駛人向公益
    團體捐款或提供義務勞務者，駕駛人係履行檢察官為緩起訴
    處分命令，此等命令名義上雖非刑罰，但仍是一種特殊的處
    遇措施，造成駕駛人之財產減少或義務增加，性質上亦屬干
    預人民自由之處分，與刑事制裁無異，實質上則為刑事處罰
    。再者，縱認該捐款命令因未經法院裁判所為之處罰，非刑
    事處分，但捐款行為究具行政罰鍰之性質，自不應就同一行
    為再受行政罰鍰（參臺灣高等法院96年11月刑事庭庭長法律
    問題研討會決議）。再按94年12月28日修正公布，95年7 月
    1日施行之道路交通管理處罰條例第35條第8項規定：「前項
    汽車駕駛人，經裁判確定處以罰金低於本條例第九十二條第
    三項所定最低罰鍰基準規定者，應依本條例裁決繳納不足最
    低罰鍰之部分。」以及「違反道路交通管理事件統一裁罰基
    準及處理細則」第2 條訂定「違反道路交通管理事件統一裁
    罰標準表」規定，駕駛人吐氣所含酒精濃度超過每公升0.55
    毫克以上者，機器腳踏車駕駛人於期限內繳納或到案聽候裁
    決者，處最低罰鍰4萬5千元（小型車駕駛人處最低罰鍰新臺
    幣4萬9千5 百元），並吊扣駕駛執照一年。依上開規定倘駕
    駛人所支付之緩起訴處分金，未達道路交通管理處罰條例第
    92條第3 項所定最低罰鍰基準規定者，仍須補繳不足最低罰
    鍰之部分，始為適法。是檢察官為緩起訴處分並命向公益團
    體捐款者，其捐款解釋上亦屬道路交通管理處罰條例第35條
    第8 項所規定之罰鍰，監理機關雖不得再為行政裁罰，惟若
    駕駛人所支付之緩起訴處分金，未達道路交通管理處罰條例
    第92條第3項所定最低罰鍰基準規定者，依該條例第35 條第
    8 項之規定，仍須補繳不足最低罰鍰之部分。因此法院僅得
    就行為人已依緩起訴處分為公益捐款部分予以撤銷，並為不
    罰之諭知（參臺灣高等法院97年11月法律座談會第39號提案
    研討結果）。
三、經查：異議人相對人即受處分人吳銓斌於98年7月28日凌晨3
    時32分許，飲酒後駕駛牌照號碼1870-TY 號自用一般小客車
    ，行經臺中市○○○路○段與美村路一段路口處，因酒精濃
    度超過規定標準（經酒精測試器測得0.805MG/L ）之違規行
    為，經臺中市警察局第一分局公益派出所員警以違反道路交
    通管理處罰條例第35條第1 項規定而予舉發，嗣經原處分機
    關於99年10月5 日以中監稽違字第裁60-GE0000000號裁決書
    ，裁處其罰鍰新臺幣4 萬9千5百元，並吊扣駕駛執照12個月
    及施以道路交通安全講習等事實，有臺中市政府警察局中市
    警交字第GE0000000 號舉發違反道路交通管理事件通知單、
    原處分機關上開違反道路交通管理事件裁決書（均影本）附
    卷可稽，且為受處分人所不爭執，是受處分人於上開時、地
    確有酒後駕車之違規行為，應堪認定，則依前開道路交通管
    理事件統一裁罰基準及處理細則等規定，受處分人應繳納之
    最低罰鍰為4萬9千5 百元。又受處分人因上開酒後駕車行為
    ，另觸犯刑法第185條之3酒醉駕車之公共危險罪，經臺灣臺
    中地方法院檢察署檢察官於98年9月16日以98年度偵字第203
    86號為緩起訴處分，緩起訴期間為1 年，並命受處分人應向
    臺中縣政府支付新臺幣3萬元，而其緩起訴期間業於99年9月
    28日期滿未經撤銷等情，有該案緩起訴處分書影本、郵政跨
    行匯款申請書及臺灣高等法院被告前案紀錄表附卷可憑。是
    受處分人雖依緩起訴處分命令向臺中縣政府支付3 萬元，然
    依道路交通管理處罰條例第35條第8 項規定並參酌上開研討
    會決議，原處分機關就行政罰之罰鍰部分，仍得就受處分人
    已繳納之3萬元以外之金額（即差額1萬9千5百元）加以裁罰
    。從而，原裁定理由所採之法律見解顯未詳為審酌前揭臺灣
    高等法院暨所屬法院97年法律座談會刑事類提案第39號所作
    出之統一見解，遽將抗告人所為原處分關於裁處受處分人罰
    鍰49,500元部分全部撤銷，並諭知撤銷部分改為不罰，自有
    未合。原處分機關提起抗告指摘原裁定此部分不當，即為有
    理由，應由本院將原裁定此部分予以撤銷，並為駁回受處分
    人此部分異議之諭知。至於原處分有關裁處吊扣駕駛執照12
    個月，並施以道安講習部分，本不在受處分人聲明異議之範
    圍內，原處分機關亦未就此抗告，自非本件抗告程序所應審
    究之範圍，併此敘明。
四、據上論斷，應依道路交通事件處理辦法第25條、刑事訴訟法
    第413條前段裁定如主文。
中    華    民    國    99    年    12    月    3     日
            刑事第三庭  審判長法  官  王  增  瑜
                              法  官  廖  柏  基
                              法  官  唐  光  義
以上正本證明與原本無異。
不得再抗告。
                              書記官  呂  安  茹
中    華    民    國    99    年    12    月    6     日

司法院資訊處製作；財團法人民間司法改革基金會備份。
